臺灣高等法院民事判決　九十年度上字第一一○一號
　　　上　訴　人　　壬○○
　　　　　　　　　　癸○○
　　　　　　　　　　子○○
　　　　　　　　　　戊○○
　　　　　　　　　　庚○○
　　　　　　　　　　己○○
　　　　　　　　　　丑○○
　　　　　　　　　　辛○○
　　　被上訴人　　　乙○○
　　　　　　　　　　卯○○
　　　訴訟代理人　　辰○
　　　訴訟代理人　　歐陳足
　　　被上訴人　　　丁○○
　　　　　　　　　　甲○○○
　　　訴訟代理人　　徐金桶
　　　訴訟代理人　　丙○○
　　　被上訴人　　　寅○○
　　　訴訟代理人　　辰　○
　　　訴訟代理人　　童文廉
　　　　　　　　　　吳　品
右當事人間請求分割共有物事件，上訴人對於中華民國九十年九月十二日臺灣新竹地
方法院八十九年度訴字第六九○號第一審判決提起上訴，本院判決如左：
    主      文
原判決廢棄。
兩造共有坐落新竹縣竹北市○○○段拔子窟小段壹壹玖零地號，旱，面積玖佰柒拾柒
平方公尺土地分割如下：如附圖一（民國九十一年四月二十四日竹北地政事務所土地
複丈成果圖丁案附一）所示，編號Ａ部分面積陸佰零陸平方公尺土地及編號Ｃ部分面
積壹佰貳拾壹平方公尺土地，分歸被上訴人取得，按附表二所示之應有部分比例保持
共有；編號Ｂ部分面積貳佰肆拾平方公尺土地，分歸上訴人取得，並按附表三所示
之應有部分比例保持共有。
第一、二審訴訟費用由兩造按附表一所示之應有部分比例負擔。
    事實及理由
一、被上訴人乙○○、辰○、卯○○、寅○○經合法通知未於言詞辯論期日到場，核
    無民事訴訟法第三百八十六條各款所列情形，爰依上訴人之聲請，由其一造辯論
    而為判決。
二、上訴人於民國九十一年九月二十四日辯論意旨狀變更分割方案請求判決如本判決
    附圖一（九十一年四月二十四日竹北地政事務所土地複丈成果圖丁案附一）所示
    ，惟裁判分割之方法係法院之職權，當事人所為分割方法之陳述，不涉及訴之聲
    明變更問題，無須他造同意，合先明。
三、被上訴人於原審起訴主張：坐落新竹縣竹北市○○○段拔子窟小段一一九○地號
    土地，面積九七○平方公尺，為兩造所分別共有，應有部分如附表一所示，系爭
    土地地目為旱，屬乙種建築用地，並無不能分割之限制存在，惟兩造對於分割方
    法始終未能達成合意，而訴請按應有部分比例裁判分割，依附圖二（九十年四月
    三十日複丈成果圖）所示之分割方法裁判分割，因毗鄰之同段一一九一地號土地
    為被上訴人丙○○等人所有，為求一併規劃使用，將附圖二所示Ａ部分土地，分
    由被上訴人丙○○、辰○、卯○○、寅○○、甲○○○、林戴悅所有，並繼續保
    持共有；附圖二所示Ｂ部分土地則分歸被上訴人乙○○單獨所有；至毗鄰上訴人
    所有坐落同段一一八九之一０、一三二五地號土地，及其上門牌號碼為鳳岡路五
    段二三九巷二十號房屋之如附圖二所示Ｃ部分，則分由上訴人共有，俾渠等合併
    使用，以符合經濟利益，乃請求判決：系爭土地如附圖二（九十年四月三十日複
    丈成果圖）所示Ａ部分面積六百零六平方公尺土地，分歸上訴人丙○○、辰○、
    卯○○、寅○○、甲○○○、林戴悅按附表三所示之所有權應有部分比例保持共
    有；Ｂ部分面積一百二十一平方公尺土地，分歸被上訴人乙○○所有；Ｃ部分面
    積二百四十三平方公尺土地，分歸上訴人所有，並按附表三所之所有權應有部分
    比例保持共有〔原判決准為如附圖二（九十年四月三十日竹北地政事務所土地複
    丈成果圖）所示之方案分割，上訴人不服，提起本件上訴〕，上訴人雖抗辯如系
    爭土地不保留道路用地，將使其居住使用之前揭房屋無道路可供通行云云，惟前
    揭房屋原即有巷道可供通行，正面及左右側均有鋪設柏油之道路，可供車輛通行
    ，並與鳳岡路五段二五一巷銜接。對於本判決附圖一之分割方法並無意見，但附
    圖一所示Ａ、Ｃ部分之土地，被上訴人全體要維持共有關係，而分割後上訴人所
    佔用土地部分之地上物應移走，且係上訴人提出上訴，第二審之訴訟費用應由上
    訴人負擔。並聲明上訴駁回。
四、上訴人則以：按法院裁判分割共有物時，除應斟酌共有物之使用現況、各共有人
    之利害關係外，尚應斟酌共有物之四周狀況及共有人分得後之利用效果，最高法
    院七十六年臺上字第一四五六號判決闡釋甚明。查本件上訴人所有坐落於新竹縣
    竹北市○○○段拔子窟小段一三二五地號土地上之建物即門牌號碼為竹北市○○
    路○段二三九巷二十號，須經由系爭土地上之柏油道路通往該地段一一一二、一
    一一三地號土地以連接鳳岡路而通行，如將附圖一所示Ａ、Ｃ部分之土地分配予
    被上訴人，Ｂ部分之土地分配予上訴人，且該部分土地上得設三公尺寬之道路以
    資通行至上訴人前揭房屋之前面空地，則上訴人前揭房屋將可經由該所分得Ｂ部
    分之土地上道路通往同地段一一一二、一一一三地號土地至鳳岡路，而被上訴人
    所分得Ａ、Ｃ部分之土地與毗鄰之該地段一一九一地號土地可共同規劃使用，形
    狀亦較為方正，有利於建築等語置辯。並聲明(一)原判決廢棄。(二)兩造共有坐落新
    竹縣竹北市○○○段拔子窟小段一一九○地號，面積九百七十平方公尺土地，如
    附圖一所示Ａ部分面積六百零六平方公尺土地，及Ｃ部分面積一百二十一平方公
    尺土地，分歸被上訴人乙○○、丙○○、辰○、卯○○、寅○○、甲○○○、林
    戴悅共有取得；Ｂ部分面積二百四十三平方公尺土地，分歸上訴人取得，並保持
    共有。
五、兩造不爭執事實：
    系爭坐落新竹縣竹北市○○○段拔子窟小段一一九○地號土地，地目為旱，屬乙
    種建築用地，面積九七○平方公尺，為兩造所分別共有，所有權應有部分如附表
    一所示，且系爭土地並無不能分割之情形，復無不分割之特約，兩造雖同意以原
    物分割，惟就分割之方法未能達成協議等事實，業據被上訴人提出土地登記謄本
    及地籍圖為證（見原審卷第七至十二頁），且為被上訴人所不爭執，自堪信為真
    實。
六、按各共有人，得隨時請求分割共有物，但因物之使用目的不能分割或契約訂有不
    分割之期限者，不在此限，民法第八百二十三條第一項定有明文；又共有物分割
    之方法，不能協議決定者，法院得因任何共有人之聲請，命以原物分配於各共有
    人，同法第八百二十四條第二項第一款亦有明文。次按分割共有物以消滅共有關
    係為目的，法院裁判分割共有土地時，除該土地內，有部分土地因使用目的不能
    分割（如為道路）或部分共有人仍願維持共有關係，或部分當事人因繼承關係須
    就分得之土地保持公同共有者外，應將土地分配於各共有人單獨所有。共有物分
    割方法，法院應斟酌當事人之聲明，共有物之性質，經濟效用及全體共有人之利
    益等公平決之，不受當事人主張之拘束。以原物分配於各共有人時，除應顧及均
    衡之原則外，並須就各共有人應行分得之範圍，例如面積多寡、交通、位置等等
    ，予以確定（最高法院七十九年度臺上字第一九○二號裁判、六十九年度臺上字
    第三一○○號裁判、五十五年度臺上字第一九八二號判例意旨參照）。查坐落新
    竹縣竹北市○○○段拔子窟小段一一九○地號土地為兩造所分別共有，且無不能
    分割之情事，被上訴人自得請求分割該共有土地。又上訴人所有門牌號碼為竹北
    市○○路○段二三九巷二十號之建物係坐落同地段一三二五地號土地，緊鄰系爭
    土地，該房屋正面係面向系爭土地，該房屋後門另有一小路通往柏油路，有原審
    勘驗筆錄在卷可按（原審卷第四六頁），另經本院勘驗系爭土地結果為：「經圍
    繞上訴人房子四周既有道路行走一圈，其中某些巷道車子無法通過」、「上訴人
    稱於其房子左側之房子前方空地，並非是道路，而是別人之晒穀場，為私有地，
    當晒穀時其無法從該處通行」，有勘驗筆錄在卷可稽（見本院卷第九十七頁），
　　再參諸系爭土地之地籍圖所示，前揭房屋前方同地段一三二六地號土地非上訴人
　　所有，為兩造所不爭執，則於前揭房屋正面確有利用系爭土地為通道至北方之三
　　公尺柏油道路之需要，是系爭土地之分割以附圖一（即九十一年四月二十四日竹
　　北地政事務所土地複丈成果圖）所示之分割方法就上訴人所有前揭房屋之使用，
　　較符合現狀，且上訴人就所分得之Ｂ部分亦得與前揭一三二五地號土地併同規劃
　　使用，而就被上訴人言，渠等欲維持共有關係，且認為上訴人所應分之位置以系
　　爭土地之東側即Ｂ部分為佳，從而以Ａ、Ｃ部分歸與被上訴人，合於被上訴人維
　　持共有之期望，而Ａ、Ｃ二部分土地合併為一筆，於共同使用未有妨害，被上訴
　　人對以附圖一所示之分割方法亦不爭執，爰斟酌上揭情狀定其分割方法如本判決
　　主文第二項所示。
七、從而，上訴人依據民法第八百二十三條第一項及第八百二十四條第二項第一款規
    定，請求就系爭土地予以原物分割，自屬應予准許，並酌定其分割方法如本判決
    主文第二項所示。原審所為准予分割之方法，未斟酌上訴人毗鄰系爭土地上前揭
    房屋之正常使用，預留上訴人得以設置三公尺道路之空間，尚有未洽，上訴論旨
    指摘原判決不當，求予廢棄改判，為有理由。由本院予以廢棄改判，如主文第二
    項所示。又兩造對於分割意旨並無爭執，惟對於分割方法向有爭執，且上訴人於
    原審就原判決之分割方法有所爭議，自不得以渠等上訴，即使其負擔較重之訴訟
    費用，況渠等上訴尚屬防衛其權利之必要行為，為期公平，應由兩造按原應有部
    分比例分擔訴訟費用，併此明。
八、本件事證已臻明確，兩造其餘之攻擊或防禦方法及未經援用之證據，經本院斟酌
    後，認為均不足以影響本判決之結果，自無逐一詳予論駁之必要。
九、據上綸結，本件上訴為有理由，依民事訴訟法第四百五十條、第八十五條第一項
    但書、第四百六十三條、第三百八十五條第一項前段，判決如主文。
中　　　華　　　民　　　國　　九十一　　年　　　十　　　月　　　八　　　日
　　　　　　　　　　　　　　　民事第十五庭
　　　　　　　　　　　　　　　　　審判長法　官　劉　靜　嫻
　　　　　　　　　　　　　　　　　　　　法　官　陳　昆　煇
　　　　　　　　　　　　　　　　　　　　法　官　吳　光　釗
右正本係照原本作成。
如不服本判決，應於收受送達後二十日內向本院提出上訴書狀，其未表明上訴理由者
，應於提出上訴後二十日內向本院補提理由書狀（均須按他造當事人之人數附繕本）
上訴時應提出委任律師或具有律師資格之人之委任狀；委任有律師資格者，另應附具
律師及格證書及釋明委任人與受任人有民事訴訟法第四百六十六條之一第一項但書或
第二項（詳附註）所定關係之釋明文書影本。
中　　　華　　　民　　　國　　九十一　　年　　　十　　　月　　　九　　　日
　　　　　　　　　　　　　　　　　　　　書記官　于 　　 誠
附註：
民事訴訟法第四百六十六條之一（第一項、第二項）：
對於第二審判決上訴，上訴人應委任律師為訴訟代理人。但上訴人或其法定代理人具
有律師資格者，不在此限。
上訴人之配偶、三親等內之血親、二親等內之姻親，或上訴人為法人、中央或地方機
關時，其所屬專任人員具有律師資格並經法院認為適當者，亦得為第三審訴訟代理人
。
~F0;
附表一：
┌───────────┬──────────────┐
│共        有        人│應      有      部      分  │
├───────────┼──────────────┤
│被上訴人  丙○○      │八分之一                    │
├───────────┼──────────────┤
│被上訴人  乙○○      │八分之一                    │
├───────────┼──────────────┤
│被上訴人  辰○        │十八分之一                  │
├───────────┼──────────────┤
│被上訴人  卯○○      │十八分之一                  │
├───────────┼──────────────┤
│被上訴人  寅○○      │十八分之一                  │
├───────────┼──────────────┤
│被上訴人  甲○○○    │六分之一                    │
├───────────┼──────────────┤
│被上訴人  林戴悅      │六分之一                    │
├───────────┼──────────────┤
│上訴人    壬○○      │四十四分之一                │
├───────────┼──────────────┤
│上訴人    癸○○      │四十四分之一                │
├───────────┼──────────────┤
│上訴人    子○○      │四十四分之一                │
├───────────┼──────────────┤
│上訴人    庚○○      │四十四分之一                │
├───────────┼──────────────┤
│上訴人    己○○      │四十四分之一                │
├───────────┼──────────────┤
│上訴人    丑○○      │四十四分之一                │
├───────────┼──────────────┤
│上訴人    辛○○      │四十四分之一                │
├───────────┼──────────────┤
│上訴人    戊○○      │四十四分之四                │
└───────────┴──────────────┘
 附表二：
┌───────────┬──────────────┐
│共        有        人│應      有      部      分  │
├───────────┼──────────────┤
│被上訴人  丙○○      │五十四分之九                │
├───────────┼──────────────┤
│被上訴人  乙○○      │五十四分之九                │
├───────────┼──────────────┤
│被上訴人  辰○        │五十四分之四                │
├───────────┼──────────────┤
│被上訴人  卯○○      │五十四分之四                │
├───────────┼──────────────┤
│被上訴人  寅○○      │五十四分之四                │
├───────────┼──────────────┤
│被上訴人  甲○○○    │五十四分之十二              │
├───────────┼──────────────┤
│被上訴人  林戴悅      │五十四分之十二              │
└───────────┴──────────────┘
附表三：
┌───────────┬──────────────┐
│共        有        人│應      有      部      分  │
├───────────┼──────────────┤
│上訴人    壬○○      │十一分之一                  │
├───────────┼──────────────┤
│上訴人    癸○○      │十一分之一                  │
├───────────┼──────────────┤
│上訴人    子○○      │十一分之一                  │
├───────────┼──────────────┤
│上訴人    庚○○      │十一分之一                  │
├───────────┼──────────────┤
│上訴人    己○○      │十一分之一                  │
├───────────┼──────────────┤
│上訴人    丑○○      │十一分之一                  │
├───────────┼──────────────┤
│上訴人    辛○○      │十一分之一                  │
├───────────┼──────────────┤
│上訴人    戊○○      │十一分之四                  │
└───────────┴──────────────┘
